臺灣高等法院刑事判決　　　　　　　　　　　　　　九十年度上易字第四五號
　　上　訴　人　臺灣板橋地方法院檢察署檢察官
　　上　訴　人
　　即　被　告　乙○○
右上訴人因被告傷害等案件，不服臺灣板橋地方法院九十年度易字第一八八七號，中
華民國九十年九月二十四日第一審判決（起訴案號：臺灣板橋地方法院檢察署九十年
度偵字第六六一○號、第七一一一號）提起上訴，本院判決如左：
    主  文
上訴駁回。
    事  實
一、乙○○因不滿甲○○對同在臺北縣樹林市○○街之菜市場設攤之攤販林玉霞提出
    傷害案告訴，竟基於侮辱之概括犯意，先於九十年二月二十六日中午十二時許以
    「幹你娘！」、「幹你娘雞巴！」、「臭雞巴！」、「幹你娘臭雞巴！」等穢語
    ，繼於同年三月八日上午十一時三十分許，以「瘋雞巴怎麼！哭爸！」、「幹你
    娘！」等穢語，在前開菜市場內即臺北縣樹林市○○街三十七號前，連續公然侮
    辱甲○○。
二、案經甲○○訴由臺北縣警察局樹林分局報請臺灣板橋地方法院檢察署檢察官偵查
    起訴。
    理  由
壹、有罪部分：
一、右揭事實，業據被告乙○○於本院訊問時自白：「確實有罵，但是她先惹我」（
    本院卷第三十一頁）；「她用惡毒的罵我，我才回罵她，我是很生氣才罵她」等
    語（本院卷第五十一頁），核與告訴人甲○○指訴相符，並有告訴人提出錄音帶
    一捲及錄音譯文一件在卷可佐；且查：
  (一)、前開錄音帶經原審於九十年七月十一日訊問時勘驗（見原審卷第二四頁）、比
      對譯文結果，其錄音內容除第一段全部及第二段開頭部分嘈雜不清外，其第二
      段中即有如譯文所載：「 (乙)：我叫妳趕快去，幹妳娘！‧‧ (乙)：如果沒
      有辦法告我，就去跳淡水河，去死一死‧‧(乙)去死一死，幹妳娘雞巴！‧‧
      (乙)：臭雞巴！臭妳娘雞巴！」之某男子談話，錄音內容之第三段，亦有如譯
      文所載：「 (乙)：瘋雞巴怎麼！哭爸！(甲)：乙○○。(乙)：幹妳娘！(甲)
      ：乙○○。(乙)：幹妳娘！(甲)：乙○○今天是九十年三月八日罵我幹我娘。
      (乙)：哭爸！(甲)：乙○○！(乙)：哭爸！」之某男子與某女士之對話，其間
      該對話之之女士僅爭執對方為何打她或出言辱罵，並無回罵對方之語等情，已
      記明筆錄在卷；參以被告於原審供稱：「（問：你於二月二十六日中午十二時
      罵她？三月八日十一、十二時罵她？）答：我有，有，但都是她先罵我」、「
      （問：九十年二月二十六號中午十二點時，及三月八號早上十一點半，在博愛
      街菜市場連續辱罵告訴人：我叫妳趕快去，幹妳娘、幹妳娘雞巴、臭雞巴、瘋
      雞巴，怎麼哭爸、幹妳娘，等髒話？）答：當時告訴人先罵我我才罵她的，這
      些話我有的有罵有的沒有罵。（問：最後一段一直罵哭爸、幹你娘，的男聲是
      否就是你？）答：我聽不清楚是否就是我，當時告訴人在路中間叫我的名跟姓
      並罵我，她一直叫我的名字我才回應他的話。（問：你為何要罵她幹你娘？）
      答：我沒有對她如何，她就製造氣氛我很生氣才罵她的，因為她到處要告人家
      。（問：為何一直罵告訴人幹你娘？）答：她一直叫我的名字我受不了才罵的
      ，之前告訴人站在路上叫我乙○○並罵我如何如何，我受不了才罵回來的，她
      叫我名字時候我有說哭爸，市場裡面叫乙○○的人只有我一個人。（問：第二
      段錄音中，裡面有一個人說：如果告不成就去跳淡水河去死一死，是何人說的
      ？）答：就是告訴人說了一句話忤逆我我才說的，我有爭執說我沒有打告訴人
      。（問：在這段對話中，為何罵告訴人幹你娘或幹你娘雞巴及臭雞巴等話？）
      答：當時告訴人的先生坐在那裡，我告訴他說我沒有打你太太，為何會有診斷
      書要拿去告我，當時他先生就說別在狗吠了到法院來見面，我很生氣才罵他的
      ，她先生罵我狗在吠到法院見面，我很生氣受不了才罵出來的這是很正確的，
      當時告訴人跟我回說，不然法院傳喚我不要去就好了，她有罵我幹我娘及老豬
      哥，她因為罵我這樣子我受不了我才罵這些話出來」（見九十年度偵字第六六
      一○號卷第十七頁及原審卷第二五頁至第二六頁），可見被告確有以如事實所
      示之語句在市場內公開辱罵告訴人之行為至明。
  (二)、至於被告雖辯稱：甲○○於九十年二月二十六日中午十二時許先罵伊：「幹你
      娘！」、「老豬哥」等語，其夫復於同年三月八日十一時三十分許，對伊破口
      大罵，並稱：「法院見！」，伊受不了始先後回罵云云；然刑法上之「正當防
      衛」以有現正不法之侵害為前提，茲辱罵之言語一經出口散佈於空氣中，其侵
      害即已過去，告訴人縱係先行開罵，被告因此回罵亦不得主張正當防衛；況告
      訴人甲○○自始否認曾予辱罵，於九十年二月二十六日及同年三月八日談話錄
      音中亦僅爭執乙○○為何打伊或出言辱罵，並無先行訾罵或以同此言語回罵之
      情形，有如前述，且證人丁○○○亦到本院結證稱：「（問：九十年二月二十
      六日乙○○當街甲○○三字經你是否有聽到？）答：有聽到他們罵來罵去，我
      不記得到底在罵什麼。」；」（問：到底何人先罵人？）答：我看到他們罵來
      罵去，我不清楚何人先罵。」（本院卷第三十二頁），要難認告訴人甲○○有
      被告抗辯之行為，是以被告辯稱：甲○○先罵伊後，伊才回罵云云，即難採信
      。
  (三)、是以本件事證已臻明確，被告犯行堪以認定，自應依法論科。
二、如事實所示「幹你娘！」等均係污穢粗鄙之貶仰性語句，被告以之在不特定人得
    共見共聞之菜市場公然加諸於告訴人，核其所為均係犯刑法第三百零九條第一項
    之公然侮辱罪，其先後二次行為之時間密接、所犯為構成要件相同之罪名，顯係
    基於概括犯意反覆為之，應依連續犯之規定論以一罪，並加重其刑。
三、原審以被告之罪證明確，援引刑法第五十六條、第三百零九條第一項，審酌被告
    犯罪之動機、手段、所生危害及犯罪後態度等一切情狀，量處拘役五十日，如易
    科罰金以三百元折算一日，經核其認事用法並無不合，量刑亦稱妥適。
四、被告上訴意旨略以：(一)被告平日於台北縣樹林市○○街之菜市場擺設攤位、販賣
    魚貨。同市場之攤販甲○○與被告認識有七、八年之久，向來和睦。由於甲○○
    於九十年元月二日上午九時許與隔攤之丁○○○發生爭執，被告好意勸甲○○，
    反致甲○○對被告心生不滿。(二)於九十年二月二十六日中午十二時許告訴人不斷
    挑釁，俟被告忍無可忍回罵伊時，伊以預藏之錄音機將被告一時氣憤下脫口而出
    之話錄下，此情形有在旁之丙○○、丁○○○等人，皆親身見聞。(三)於九十年三
    月八日上午十一時三十分許，向甲○○之先生說明未毆打其太太之事，遂又遭其
    先生之侮辱，遂回以粗言，告訴人再度以暗藏之錄音機將被告之粗話錄下。(四)被
    告係基於急公好義，欲排解告訴人與丁○○○之糾紛，卻反遭告訴人之設計陷害
    ，依常理言，菜市場之小販何需隨身攜帶錄音機？顯見告訴人故意陷被告於罪。
    被告公然侮辱之行為，顯係受到告訴人先侮辱的刺激所致，衡諸前情，原判決量
    處刑責過重，期請撤銷原判決，改為較輕之刑云云。惟查：量刑之輕重是屬於法
    院之職權審酌之事項，經本院再加斟酌，認原審之量刑尚稱妥適，並無違法或失
    當之處，是被告之上訴，為無理由，應予駁回。
貳、無罪部分：
一、公訴意旨略以：被告乙○○於九十年二月一日上午九時許，在臺北市○○市○○
    街三十七號前基於傷害之故意，出手毆打甲○○背部、左肩胛，致甲○○受有上
    背部、左肩胛部浮腫及多處線形傷口、左肩押內上緣骨裂等傷害，因認被告另涉
    刑法第二百七十七條之傷害罪嫌。
二、訊據被告乙○○堅決否認有何傷害犯行，辯稱伊認甲○○不應對林玉霞提出告訴
    ，乃前往勸和，並未出手加以毆打，且當時係早上九時許，市場內之人潮眾多，
    兩旁攤販密集，伊豈敢於此光天化日之下傷人，卻「無人看到」，況甲○○若被
    打傷，翌日早上六時許怎會繼續到市場營業，可見甲○○所控純屬誣告等語。
三、公訴人認被告乙○○有傷害之犯行，無非係以告訴人之指訴及診斷證明書為其主
    要論據。
四、按犯罪事實應依證據認定之，無證據不得推定其犯罪事實；又不能證明被告犯罪
    者或其行為不罰者，應諭知無罪之判決，刑事訴訟法第一百五十四條、第三百零
    一條第一項分別定有明文。又「認定被告有罪之事實，應憑證據，如未能發現相
    當之證據，或證據不足以證明，自不能以推測或擬制之方法，以為裁判之基礎；
    且認定事實所憑之證據，其為訴訟上之證明，須達於通常一般人均不致有懷疑；
    而得確信其為事實者，始得據為有罪之認定，倘其證明尚未達到此一程度，而有
    合理之懷疑存在時，尚難認為有罪之認定基礎；茍積極證據不足以為不利於被告
    事實之認定，即應為有利被告之認定，更不必有何有利之證據」，最高法院三十
    年上字第八一六號、四十年台上字第八六號、七十六年台上字第四九八六號分別
    著有判例。次按告訴人之告訴，係以使被告受刑事追訴為目的，其指訴是否與事
    實相符，仍應調查其他證據，以資審認，必被害人所述被害情形，無瑕疵可擊，
    且就其他方面調查，與事實相符，始足據為有罪判決之基礎（最高法院五十二年
    臺上字第一三○○號判例及八十一年度臺上字第三五三九號判決意旨參照）。經
    查：
  (一)、告訴人提出之診斷證明書僅能證明其於九十年二月一日就診時受有上載之傷勢
      ，並不能據以認定該傷害係如何造成，而證人即臨時攤販之黃麗娟、林忠信於
      原審審理中及證人翁志堯、丙○○於警訊時均稱未發現告訴人遭被告毆打，告
      訴人亦稱當時無人在場，伊不知是否另有旁人看到云云（見原審卷第二七頁）
      ，即難僅憑被告供稱伊有前往告訴人之攤位，即認告訴人受傷必係當場遭被告
      出手毆打所致。
  (二)、認定犯罪事實所憑之證據，固不以直接證據為限，間接證據亦應包含在內，惟
      採用間接證據時，必其所成立之證據，在直接關係上雖僅足以證明他項事實，
      而由此他項事實本於推理之作用足以證明待證事實，且能達於可得確信之程度
      者，始屬合法。告訴代理人於原審稱：甲○○與被告夙無仇隙，苟非確遭被告
      趁其瞌睡時打傷，殊不可能無端誣告，又怎能於九十年二月一日當天即前往醫
      院驗傷云云，僅係憑空之推想，於論理上與被告曾否出手乙節並無直接之關聯
      ，且無法排除他故致傷或包括前傷害案行為人在內之第三人所為之可能性。又
      告訴人所提出之錄音帶之第二段於開頭部分混雜不清，根本無法聽出雙方對話
      之內容，已如前述，而告訴人於九十年二月二十六日中午縱有如其代理人所稱
      曾呼喊「他又要過來打我」云云，本質上與其在警訊、偵、審中之指控仍屬同
      一告訴人之指述，不論其前後是否一致或有無「堅指不移」之情形，均非刑事
      訴訟法第一百五十六條所定之「補強證據」；至於證人黃麗娟在審理中證稱被
      告當時係穿與在庭時所著相同之汗衫，伊清楚看見告訴人未遭被告毆打云云，
      或違常情，或與其於警訊中證稱當時生意繁忙，沒有注意等語矛盾，要難執以
      反推被告曾出手毆打告訴人。
  (三)、本院經被告乙○○及告訴人甲○○之同意，送法務部調查局就被告乙○○有無
      毆打甲○○一節予以測謊鑑定，測謊結果為「一、甲○○稱：其曾遭乙○○毆
      打，上述問題經測試無情緒波動反應，研判未說謊。二、乙○○年長罹高血壓
      ，不合測試條件。」雖有法務部調查局民國九十一年一月二十五日調科參字第
      九００八四四七四號測謊報告書在卷（本院卷第三十九頁）可佐，惟因測謊係
      依一般人在說謊時，會產生遲疑、緊張、恐懼、不安等心理波動現象之原理，
      用科學儀器紀錄受測者於回答問題時之血壓、脈博、呼吸等生理狀態，以分析
      判斷受測者之供述是否違反其內心之真意而有不實之鑑定方法，其鑑驗結果有
      時亦因受測人之生理、心理因素而受影響，歷來心理學家對其正確性饒有爭議
      ，是如對被告測謊，縱呈說謊或不正常反應，亦僅能認其未說實話，尚不能據
      作為認定被告犯罪之積極證據。因此對於測謊鑑定，僅係佐證，並非唯一證據
      ，就被告曾加出手毆打告訴人乙節，既無直接證據足以證明，是以於無其他證
      據可資佐證下，尚難以測謊報告為不利被告之認定。
五、綜上所述，告訴人之指訴並無足認與事實相符之佐證，公訴人徒憑其片面之指訴
    遽行起訴，其證據尚有不足，此外復查無其他積極證據足認被告乙○○確有傷害
    之犯行，原審為被告無罪判決之諭知，並無不當，應予維持。
六、公訴人上訴意旨略以：被告乙○○經常公然辱罵被害人甲○○，而言語與動作常
    糾集在一起，原審未傳喚板橋中興醫院主治醫師「馬錦明」，亦未對被告乙○○
    進行測謊，以戳破其一貫說謊伎倆，即認定被告傷害部分無罪，顯有速斷之嫌，
    惟查：如前所述，已查無任何積極證據足以證明被告乙○○有任何「動作」或「
    行為舉止」致甲○○受傷，是以縱然甲○○受有傷害，亦與被告乙○○無任何相
    當因果關係，是以本院認為並無傳喚板橋中興醫院主治醫師「馬錦明」作證之必
    要，併此敘明。本件公訴人之上訴為無理由。
據上論斷，應依刑事訴訟法第三百六十八條，判決如主文。
本案經檢察官周誠南到庭執行職務。
中      華      民      國    九十一    年      三      月    十三    日
                              臺灣高等法院刑事第二庭
                                  審判長法  官  蔡  長  溪
                                        法  官  鄧  振  球
                                        法  官  林  俊  益
右正本證明與原本無異。
不得上訴。
                                        書記官  陳  明  琴
中      華      民      國     九十一   年      三      月    十四      日
附錄：本判決論罪科刑法條全文
刑法第三百零九條第一項 (公然侮辱罪)
公然侮辱人者，處拘役或三百元以下罰金。
